【裁判字號】    89,上易,1012
【裁判日期】    890704
【裁判案由】    侵占
【裁判全文】
臺灣高等法院臺中分院刑事判決              民國八十九年度上易字第一○一二號
    上  訴  人  臺灣苗栗地方法院檢察署檢察官
    被      告  戊○○
                丙○○
右上訴人，因被告等侵占案件，不服台灣苗栗地方法院八十八年度易字第二三六號，
中華民國八十九年一月十八日第一審判決（起訴案號：台灣苗栗地方法院檢察署民國
八十八年度偵字第一一號），提起上訴，本院判決如左：
    主      文
上訴駁回。
    事實及理由
一、本案經本院審理結果，認第一審判決被告等無罪，並無不當，應予維持，並引用
    第一審判決書記載之理由（如附件）。
二、上訴人即公訴人上訴意旨雖以被告等二人與告訴人訂有協議書，均分建商之仲介
    費二百十萬元及地主之仲介費一百五十萬元（共三百六十萬元），每人各得一百
    二十萬元，然告訴人僅得丙○○簽交兌現之二十萬元票款及地主支付之三十五萬
    元共五十五萬元，而被告等則得建商之一百九十萬元（所取二百十萬元中由丙○○取出二十萬元簽發支票交告訴人兌領）及地主之五十萬元，各得一百二十萬元
    ，因認被告二人涉有侵占犯行，原審未予依法論科，有所未當云云。
三、第查，刑法上之侵占罪，以侵占持有他人之物為構成要件。茲被告與告訴人仲介
    之初，即口頭約定，建商之仲介費由被告二人所得，地主者歸告訴人。此為告訴
    人所是認者。嗣被告二人先自建商處兌領二百十萬元，而地主簽交告訴人之三張
    各五十萬元之本票，告訴人遲遲不能兌領，乃心生反悔，致有前開協議之產生
    ，被告二人始簽交二十萬元支票交執告訴人兌領，告訴人即交五十萬元本票給被
    告，故各人平均分得一百二十萬元，嗣地主則交付五十萬元給被告二人換回該本
    票，僅交付告訴人三十五萬元，少交付六十五萬元。綜此以觀，被告二人之均
    得一百二十萬元，乃依協議結果所得，亦未曾持有告訴人之現款而將之侵占入己
    ，有何侵占之可言，至地主之虧欠告訴人六十五萬元，乃地主之不履行本票債務
    及告訴人之催討不力，殊不能因此轉認為被告侵占，上訴之無理由，已甚為灼然
    ，自應予以駁回。
三、據上論斷，應依刑事訴訟法第三百七十三條、第三百六十八條，判決如主文。
本案經檢察官吳文忠到庭執行職務。
中      華      民      國    八十九      年      七      月     四     日
                                  臺灣高等法院臺中分院刑事第七庭
                                        審判長法  官  林  榮  龍
                                              法  官  江  錫  麟
                                              法  官  黃  日  隆
右正本證明與原本無異。
不得上訴。
                                              書記官  林  端  容
中      華      民      國    八十九      年      七      月     五     日
                                                                        Ａ
臺灣苗栗地方法院刑事判決                          八十八年度易字第二三六號
    公  訴  人  臺灣苗栗地方法院檢察署檢察官
    被      告  戊○○  男  五十四歲（民國○○○年○月○○○日生）
                        國民身分證統一編號：Ｋ一六八三一一六號
                        住苗栗縣造橋鄉○○村○鄰○○路二十三之一號
                丙○○  女  三十七歲（民國○○○年○月○日生）
                        國民身分證統一編號：Ｋ二二八四五二號
                        住苗栗縣頭份鎮○○路五三六巷三弄四十二號
    共      同
    選任辯護人  徐正安  律師
右列被告因侵占案件，經檢察官提起公訴（八十八年度偵續字第一一號），本院判決
如左：
    主      文
戊○○、丙○○均無罪。
    理      由
一、公訴意旨略以：被告戊○○、丙○○與告訴人丁○○，於民國八十六年五月間共
    同居間介紹馥群建設股份有限公司（下稱馥群公司）與地主徐阿壽、乙○○、徐
    雲盛、徐雲松、徐雲昌就坐落苗栗縣頭份段三小段七二地號土地（下簡稱系爭土
    地）締結合建契約，並由馥群公司支付仲介費用新台幣（下同）二百十二萬元，
    徐阿壽支付仲介費用八十五萬元、約定三人均分上開仲介費，詎被告丙○○、戊○○二人竟共同意圖為自己不法之所有，於八十七年八月二十七日收取徐阿壽交
    付之八十五萬元仲介費用中之五十萬元後，連同之前已自馥群公司收取之二百十
    二萬元，於扣除被告丙○○已給付告訴人丁○○之二十萬元，及告訴人丁○○自
    徐阿壽收取之仲介費用三十五萬元後，尚應交予告訴人丁○○之四十四萬元，竟
    將之侵吞入己，拒不返還，因認被告二人涉有刑法第三百三十五條第一項之侵占
    罪嫌云云。
二、訊據被告被告丙○○、戊○○對於右揭時、地與告訴人丁○○共同仲介馥群公司
    與徐阿壽之合建契約，並於八十七年七月五日（協議書誤載為八十八年七月五日
    ）訂定協議書約定三人分配仲介費用之方式及被告二人計取得仲介費用二百四十
    二萬元之事實固坦承不諱，惟矢口否認有何侵占犯行，被告丙○○辯稱：伊並未
    與告訴人一起參與協調將地主應付之仲介費由一百五十萬元調降為九十一萬元，
    是告訴人自己與地主協調，伊與被告戊○○自地主處所取得之五十萬元，乃是以
    伊先前給付二十萬元予告訴人，而後告訴人將其自地主處所取得之面額五十萬元
    支票交付給伊，而伊以上揭支票與地主換得，伊並無不法所有之意圖等語；被告
    戊○○則以：伊向地主徐阿壽取得五十萬元之仲介費用並交還徐阿壽開立之五十
    萬元支票，至於告訴人何以只收三十五萬元後即將一百萬元之支票交還予徐阿壽
    ，乃告訴人與徐阿壽之間的事，與伊無關，伊未侵占告訴人應分得之款項等語。
三、按犯罪事實應依證據認定之，無證據不得推定其犯罪事實，刑事訴訟法第一百五
    十四條定有明文。次按刑法第三百三十五條第一項侵占罪之成立，以侵占自己持
    有他人之物為構成要件，亦即以擅自處分自己持有之他人所有物或變更持有之意
    為所有之意，而逕為所有人之行為為其構成要件，雖行為之外形各有不同，要必
    具有不法之意思，方與本罪構成之要件相符（參照最高法院十九年上字第一０五
    二號判例意旨）。
四、本件公訴人認被告涉有刑法第三百三十五條第一項之侵占罪，無非以告訴人丁○○之指訴，證人徐雲昌、乙○○於偵查中之證述：伊分別交予甲○○五十萬元及
    三十五萬元（起訴書誤載為三十萬元），均要給丙○○、戊○○、告訴人三人均
    分，並非要給丙○○、戊○○二人等語及協議書載明仲介費由告訴人與被告二人
    均分，並認被告二人不可因徐雲昌、乙○○先交付五十萬元給伊二人，即不予平
    分，並認協議書雖訂有如何給付之方式，即由徐阿壽分別開立支票一張五十萬元
    給丙○○、戊○○，二張支票共一百萬元給告訴人，惟此分式乃徐雲昌、乙○○
    未將仲介費用改為八十五萬元之前的約定，事後將一百五十萬元改為八十五萬元
    ，則上開方式自然無法適用，而被告二人既明知仲介費用要均分，仍將自己持有
    徐阿壽開立之五十萬元支票換取徐雲昌、乙○○之五十萬元之仲介費用後即不加
    以平分，顯然係仍未遵守均分之約定，因認被告二人之侵占犯行甚明為其論罪依
    據。
五、經查，被告辯稱本件系爭土地之合建係最初係由告訴人丁○○擔任系爭土地地主
    徐阿壽之仲介人，被告二人擔任建商馥群公司之仲介人，且馥群公司之仲介費二
    百十二萬元係由被告二人取得等情，業據證人即馥群公司職員鄭曾炫於本院審理
    中證述明確，復為告訴人所不爭執，此徵諸其於本院審理中證述：「告訴人是屬
    地主即賣方的仲介人，被告是買主即建設公司的仲介人」、「（問：你們仲介費
    是要給誰﹖）是二百十二萬元，是給鄭小姐【即被告丙○○】，因為支票抬頭是
    寫苗信有限公司，苗信是丙○○開的，是為節稅。」等語（參見本院八十八年十
    一月九日訊問筆錄）自明，核與土地合建之仲介倘於土地及建商之仲介人不同時
    其仲介費應由各方仲介人取得之常情相符，而徵諸本件實際上亦係由告訴人自地
    主徐阿壽處取得仲介費面額五十萬元之本票三張計一百五十萬元，而被告二人則
    自馥群公司取得仲介費二百十二萬元，是被告上開辯解，應堪認定。次查，被告
    二人辯稱渠等於八十七年七月五日與告訴人訂立之協議書乃肇因於地主徐雲昌、
    徐雲盛主張告訴人係趁其父親徐阿壽心神喪失，無法自由意思情形下誘騙其父簽
    下三張面額各五十萬元之支票及承諾書，並請律師發存證信函後，告訴人恐因無
    法取得上揭一百五十萬元仲介費或需時甚久，乃與被告二人訂立協議書等情，有
    承諾書、存證信函各一份在卷可稽，被告上揭辯解，自堪採信。再查，徵諸該協
    議書第一條固載明合計本件仲介費用三百六十萬元，由三方（即告訴人、被告二
    人）平均分配，每人一百二十萬元，惟細審該協議書第二條約定：「乙方（即被
    告丙○○）開立八十六年八月五日到期，中銀頭份分行000000000帳號
    ，票號ＴＦＡ0000000面額新台幣二十萬元正，連同依據徐阿壽君開立之
    承諾書中本票二張票號００六三九三、００六三九四，面額合計新台幣一百萬元
    ，交由丙方執有，支票按期提示，本票屆期由丙方（即告訴人丁○○）取得面額
    價款。」及第六條約定：「各方取得之本票憑證，屆期三方會同向發票人請求，
    未獲兌現時各方得依法追索。」等語，足證告訴人與被告二人之三方協議真意固
    係指三人平均三百六十萬元仲介費，每人分得一百二十萬元，惟因被告二人早已
    自馥群公司處取得二百十二萬元之現款，而告訴人則僅取得尚未兌現之本票三張
    合計一百五十萬元，告訴人在擔心地主不給付票款之情況下而要求與被告二人均
    分，被告二人在均分反而可比其自馥群公司處取得之仲介費更多之情況下（被告
    二人合計可得二百四十萬元比二百十二萬元多），衡情被告二人自會答應告訴人
    要求三人圴分，惟此均分方式揆諸前揭說明於訂立協議書時即已確定，亦即由被
    告二人取得二百四十萬元（即含自馥群公司取得之現款二百十二萬元【註：三人
    均分時以二百十萬元計算】及地主徐阿壽簽發予告訴人而由告訴人交付與被告丙○○之面額五十萬元本票一張（因被告丙○○已開立面額二十萬元之即期支票一
    張予告訴人，故實際被告僅分得三十萬元），而告訴人則取得被告丙○○所開立
    面額二十萬元之即期支票一張予告訴人（事後已兌現）及其之前自地主徐阿壽處
    所取得由徐阿壽處所簽發之面額五十萬元本票二張，合計一百二十萬元，並由被
    告及告訴人分執本票各自向地主追索票款，並非如告訴人指述係將馥群公司給付
    之現款二百十二萬元及地主給付之本票票款一百五十萬元由伊與被告二人均分，
    蓋若告訴人上揭指述屬實，何以當時告訴人並未要求被告將馥群公司給付之現款
    二百十二萬元由三人均分，並將其自地主處所收受之面額五十萬元之本票三紙由
    三人均分﹖如此告訴人即可分得七十餘萬元之現款及面額五十萬元之本票一紙，
    至另兩張面額五十萬元之本票則由被告二人分得，如此分配豈不更符合三人圴分
    之道理，且告訴人可籍此降低其持有過多本票將來未能獲得兌現之風險，如此對
    告訴人自更有利，惟徵諸上揭協議書之約定內容並非如此，足證被告辯稱告訴人
    與被告間關於仲介費之均分方式於訂立協議書時即已確定乙節，應堪採信。再查
    ，被告二人自始即未同意地主應付之仲介費由一百五十萬元調降為九十一萬元或
    八十五萬元乙節，有告訴人與地主徐雲昌於八十七年七月二十五日簽訂之協議書
    及告訴人於同年八月二十七日簽立之道歉書各一紙在卷可憑，此徵諸協議書第二
    條載明：「雙方（即告訴人與地主徐雲昌）同意由甲方（即徐雲昌）支付四十一
    萬元正予乙方（即告訴人），同時乙方須將徐阿壽於八十六年六月十八日簽立之
    五十萬元本票二張返還甲方」等語、第三條載明：「剩餘之五十萬元正由甲方再
    與丙○○、戊○○兩位中人協談支付，甲方並必須告之乙方會同協談，在五十萬
    元範圍內扣除支付雪華、戊○○兩位之中人費後，若有剩餘，該剩餘部分甲方同
    意支付乙方」等語及於道歉書載明：「：：今幸蒙徐老先生及渠四名兒子（宗雄
    、雲盛、雲松、雲昌）不究前嫌，在馥群建設（股）公司協商下，支付尾款仲介
    款三十五萬元：：」等語自明，足證地主應付之仲介費由一百五十萬元調降為八
    十五萬元是由告訴人自己與地主協調，被告二人並未參與，而揆諸前揭協議書及
    道歉書之內容告訴人自地主處僅取得仲介費三十五萬元，亦係由告訴人與地主所
    為之協調，核與被告二人無涉。末查，被告二人自地主處所取得之現款五十萬元
    係由被告二人以其持有地主簽發之面額五十萬元本票一紙換得乙節，有被告二人
    親簽之收據一紙在卷可參，揆諸前揭說明，被告二人既係以其基於八十七年七月
    五日與告訴人訂立之協議書所取得告訴人交付之面額五十萬元本票，向地主行使
    票據債權所取得之款項，告訴人自不得以其與地主間協調降低仲介費後並將其持
    有之本票交還地主，致未能取得足額之仲介費，而向被告二人要求均分渠等已取
    得之仲介費，是告訴人之上揭指訴，自無可採。此外，復查無其他積極證據足認
    被告二人涉有侵占之犯行，依上揭說明，應認尚不能證明被告犯罪，爰依法諭知
    無罪之判決。
據上論斷，應依刑事訴訟法第三百零一條第一項，判決如主文。
本案經檢察官戴瑞麒到庭執行職務。
中      華      民      國      八十九    年      一    月    十八      日
                                          台灣苗栗地方法院刑事庭
                                              法  官  吳  炳  桂
右正本證明與原本無異。
如不服本判決，應於送達後十日內向本院提出上訴狀 (須附繕本) ，上訴於台灣高等
                                              書記官  黃  秀  娟
中      華      民      國      八十九    年      一    月    十八      日
法院台中分院。


司法院資訊處製作；財團法人民間司法改革基金會備份。
